【裁判字號】    90,訴,21
【裁判日期】    900330
【裁判案由】    塗銷抵押權登記
【裁判全文】
臺灣新竹地方法院民事判決  九十年度訴字第二一號
    原      告  辛○○
    原      告  丙○○
    原      告  乙○○
                            一.
    原      告  庚○○      住.
    原      告  己○○      住.
                            號.
    原      告  丁○○      住.
    原      告  戊○○      住.
    共      同
    訴訟代理人  彭火炎律師
                張玉琳律師
    被      告  卯○○      住.
    被      告  癸○○      住台北市○○區○○里○○鄰○○路○段六六０號四
                            樓.
                            .
    被      告  寅○○      住.
    被      告  子○○      住台北市○○區○○里○鄰○○街二五號七樓
    被      告  壬○○      住.
    被      告  丑○○      住台北市○○區○○里○○鄰○○路一二０巷二弄十
                            九.
    被      告  鄭育媛      住台北市○○區○○里○○鄰○○路一二０巷二弄十
                            九.
    被      告
    兼  右二人
    法定代理人  甲○○      住台北市○○區○○里○○鄰○○路一二０巷二弄十
                            九.
右當事人間請求塗銷抵押權登記事件，本院判決如左：
    主      文
被告寅○○、子○○、壬○○、丑○○、鄭育媛、甲○○應將坐落新竹縣竹北市○○○段三崁店小段八二之二三地號，地目道，面積一六五平方公尺，及同段八二之二九
地號，地目道，面積四九五平方公尺之二筆土地上，如附表一所示內容之抵押權登記
予以塗銷。
被告卯○○應將坐落新竹縣竹北市○○○段三崁店小段八二之二三地號，地目道，面
積一六五平方公尺，及同段八二之二九地號，地目道，面積四九五平方公尺之二筆土
地上，如附表二所示內容之抵押權登記予以塗銷。
被告癸○○應將坐落新竹縣竹北市○○○段三崁店小段八二之二三地號，地目道，面
積一六五平方公尺，及同段八二之二九地號，地目道，面積四九五平方公尺之二筆土
地上，如附表三所示內容之抵押權登記予以塗銷。
訴訟費用由被告寅○○、子○○、壬○○、丑○○、鄭育媛、甲○○連帶負擔三分之
一，被告卯○○負擔三分之一，餘由被告癸○○負擔。
    事      實
甲、原告方面：
壹、聲明：求為判決如主文所示。
貳、陳述：
  一、坐落新竹縣竹北市○○○段三崁店小段八二之二三號及八二之二九號之二筆土
      地，原為原告先父楊金石所有，嗣因楊金石於民國八十七年二月五日死亡而由
      原告等繼承，原告於辦理繼承事務時，發現前述土地設有如附表一、二、三所
      示內容之抵押權登記，抵押權人中之鄭耀宗於八十八年八月十四日死亡，由其
      子女、配偶即被告子○○、寅○○、壬○○、丑○○、鄭育媛、甲○○共同繼
      承，而抵押權人中之鄭憲三於八十八年九月二十一日死亡，而由其子女即被告
      癸○○繼承。
  二、抵押權之存在以債權之存在為前提，債權若不存在抵押權亦不成立。前述二筆
      土地之土地登記簿雖記載本件抵押權係於三十六年十月二十七日收件，原因發
      生日期為三十四年五月六日，因原告等從未聽聞先父楊金石提及上述土地有何
      抵押債權存在，且本件衡情應無主債權存在，否則被告應已請求履行債務或進
      行拍賣程序，換言之，本件抵押債權既不存在，依抵押權之從屬性即無抵押權
      之存在，原告自得請求塗銷上述抵押權登記。
  三、抵押權擔保之債權，其請求權已因時效而消滅，如抵押權人於消滅時效完成後
      ，五年間不實行其抵押權者，其抵押權消滅，民法第八百八十條定有明文，本
      件抵押權發生原因日期為三十四年五月六日，迄今已逾五十餘年，縱認曾有抵
      押債權存在，抵押權亦因除斥期間之經過而消滅，從而，原告請求被告塗銷抵
      押權登記，亦屬適法。
  四、抵押權不存在或逾除斥期間而消滅，而抵押權人已死亡者，抵押人得逕以抵押
      權人之繼承人為被告，訴請塗銷抵押權登記，而無須請求繼承人先辦理抵押權
      繼承登記，因抵押權既不存在或已消滅，則其繼承人無抵押權可資繼承，因本
      件抵押權在繼承發生前即已消滅，因此原告無須訴請部分被告辦理繼承登記，
      而得直接訴請被告塗銷抵押權登記。
參、證據：提出土地登記謄本一份、土地登記謄本影本一份、土地登記簿謄本二份、
    繼承系統表二份及戶籍謄本七份。
乙、被告方面：
壹、被告卯○○部分：
  一、聲明：原告之訴駁回。
  二、陳述：系爭土地是在父親時代即已設定抵押權，父親並未告知此事，目前原告
      對被告卯○○並未有債務存在。
  三、證據：提出土地登記簿謄本一份。
貳、被告癸○○、寅○○、子○○、壬○○、丑○○、鄭育媛、甲○○部分：
    被告癸○○、寅○○、子○○、壬○○、丑○○、鄭育媛、甲○○未於言詞辯論
    期日到場，亦未提出準備書狀作何聲明或陳述。
丙、本院依職權查詢鄭耀宗、鄭憲三之除戶戶籍資料。
    理      由
一、程序方面：
    本件被告癸○○、寅○○、子○○、壬○○、丑○○、鄭育媛、甲○○經合法通
    知，未於言詞辯論期日到場，核無民事訴訟法第三百八十六條各款所列情形，爰
    依原告聲請，由其一造辯論而為判決。
二、原告主張坐落新竹縣竹北市○○○段三崁店小段八二之二三號及八二之二九號之
    二筆土地，原為父親楊金石所有，嗣因楊金石於民國八十七年二月五日死亡而由
    原告等繼承，而前述二筆土地上設有如附表一、二、三所示內容之抵押權，抵押
    權人中之鄭耀宗於八十八年八月十四日死亡，由被告子○○、寅○○、壬○○、
    丑○○、鄭育媛、甲○○共同繼承，而抵押權人中之鄭憲三於八十八年九月二十
    一日死亡，而由其子女即被告癸○○繼承，為被告卯○○所不爭執，並有土地登
    記謄本、土地登記簿謄本、繼承系統表、戶籍謄本、內政部戶役政系統個人基本
    資料查詢結果等件附卷可參，是原告此部分之主張應堪屬實。
三、按「請求權，因十五年間不行使而消滅。但法律所定期間較短者，依其規定」、
    「消滅時效，自請求權可行使時起算」、「以抵押權擔保之債權，其請求權已因
    時效而消滅，如抵押權人，於消滅時效完成後，五年間不實行其抵押權者，其抵
    押權消滅」，民法第一百二十五條、第一百二十八條前段及第八百八十條分別定
    有明文。依據土地登記簿謄本之記載，抵押權人卯○○、鄭耀宗、鄭憲三係於三
    十六年十月二十七日申請設定抵押權，原因發生日期分別為三十六年五月六日、
    三十四年五月六日及三十六年五月六日，於謄本「其他登記事項」欄內並記載「
    抵押權與債權合共移轉」，因被告卯○○未能就當初設定抵押權時有何債權，債
    權發生之原因及債權之內容等事項提出任何具體事證，其餘被告均未到庭陳述，
    亦未提出任何證據資料供本院參酌，土地登記謄本上關於債務人、設定義務人、
    存續期間、清償日期、利息、遲延利息、違約金等欄位均為空白，而本件抵押權
    並非最高限額抵押權，依抵押權從屬性之原則，債權至遲於抵押權設定之日即應
    存在，況前述抵押權人之抵押權及債權均係受移轉而來，債權發生之時間更應早
    於抵押權人卯○○、鄭耀宗、鄭憲三取得抵押權之時間，而自三十六年十月間至
    八十八年即抵押權人鄭耀宗、鄭憲三死亡之時已有五十一年之期間，債權早已罹
    於最長十五年之時效而消滅，抵押權人卯○○、鄭耀宗、鄭憲三亦未在時效消滅
    完成後五年期間內實行抵押權，本件抵押權自已消滅。是以，原告主張如附表一
    、三所示內容之抵押權在抵押權人鄭耀宗、鄭憲三死亡之前即已消滅，而如附表
    二所示內容之抵押權亦已消滅等情，應堪採信。
四、又抵押權消滅後，抵押權人已死亡者，抵押人得逕以抵押權人之繼承人為被告，
    訴請塗銷抵押權登記，而無須請求繼承人先辦理抵押權繼承登記，蓋抵押權既已
    消滅，其繼承人無抵押權可資繼承（請參照謝在全先生著民法物權論（下）第一
    百二十七頁，及司法院七十四年二月二十五日七四廳民一字第一一八號函），本
    件抵押權設定時間久遠，應在抵押權人鄭耀宗、鄭憲三死亡之前即已消滅。是以
    ，原告訴請抵押權人鄭耀宗之繼承人即被告被告寅○○、子○○、壬○○、丑○○、鄭育媛、甲○○應將坐落新竹縣竹北市○○○段三崁店小段八二之二三地號
    ，地目道，面積一六五平方公尺，及同段八二之二九地號，地目道，面積四九五
    平方公尺之二筆土地上，如附表一所示內容之抵押權登記予以塗銷；抵押權人即
    被告卯○○應將坐落新竹縣竹北市○○○段三崁店小段八二之二三地號，地目道
    ，面積一六五平方公尺，及同段八二之二九地號，地目道，面積四九五平方公尺
    之二筆土地上，如附表二所示內容之抵押權登記予以塗銷；暨抵押權人鄭憲三之
    繼承人即被告癸○○應將坐落新竹縣竹北市○○○段三崁店小段八二之二三地號
    ，地目道，面積一六五平方公尺，及同段八二之二九地號，地目道，面積四九五
    平方公尺之二筆土地上，如附表三所示內容之抵押權登記予以塗銷，為有理由，
    應予准許。
五、本案判決之基礎已臻明確，兩造其餘攻擊防禦方法及舉證，核與判決無影響，爰
    不另一一論述，併此敘明。
六、結論：原告之訴為有理由，依民事訴訟法第三百八十五條第一項前段、第八十五
    條第一項、第八十五條第二項，判決如主文。
中      華      民      國    九十      年      三      月     三十     日
                                  臺灣新竹地方法院民事第二庭
~B法      官  雷雅雯
右為正本係照原本作成。
如對本判決上訴，須於判決送達後廿日內向本院提出上訴狀。
~B法院書記官  洪儷容
中      華      民      國    九十      年      三      月    三十    日


司法院資訊處製作；財團法人民間司法改革基金會備份。
